【裁判字號】    89,判,37
【裁判日期】    890107
【裁判案由】    空氣污染防制法
【裁判全文】
行  政  法  院  判  決                              八十九年度判字第三七號
    原      告  金木鐵工廠股份有限公司
    代  表  人  甲○○
    被      告  彰化縣政府
右當事人間因空氣污染防制法事件，原告不服行政院環境保護署中華民國八十七年十
二月十日八七環署訴字第六八二八九號再訴願決定，提起行政訴訟。本院判決如左︰
    主  文
原告之訴駁回。
    事  實
緣原告於彰化縣福興鄉○○村○○路○段二八九號設廠，從事鉗子、木匠、泥工用具
及其他手工具熱處理加工，於燃燒重油煉製金屬作業時，無適當污染防制設備，致產
生明顯粒狀污染物，散布於空氣中。經民眾陳情，彰化縣環境保護局於民國八十七年
四月十五日十五時二十五分派員前往稽查發現，當場拍照存證予以告發，由被告據以
裁處新台幣十萬元罰鍰，並限期於八十七年七月十四日前改善完成。原告不服，提起
訴願、再訴願，遞遭決定駁回，遂提起行政訴訟。茲摘敘兩造訴辯意旨如次：
原告起訴意旨略謂︰一、按「在各級防制區內，不得有從事燃燒或其他操作產生明顯
之粒狀污染物，散布於空氣或他人財物」空氣污染防制法第十九條第一款定有明文。
由此一規定可知其立法原意乃針對有從事燃燒且產生粒狀污染物之工廠乃有適用，否
則即不能適用該規定處罰。二、原告工廠位於工業區中，係按政府法令從事手工具加
工，並未有任何違法行為，且亦係使用中國石油公司所供應之燃料燃燒加熱，是亦不
會超過排放標準。從而原處分機關認定原告超過排放標準，不知其根據在何處﹖原告
茲檢所使用之燃料經中國石油股份有限公司台灣營業總處台中營業處化驗報告證明全
部項目符合規範之報告單影本兩紙，足證原告使用符合規範之燃料燃燒加熱，殊無超
過排放標準之可言。三、又當事人就其有利於己之事實須負舉證責任，依原處分機關
亦僅稱原告係在八十七年四月十五日燃燒，而產生粒狀物，其則未有任何證據足資證
明，是其在未盡舉證之前即遽為原告不利之科罰亦有違法之情事。矧原告於福興鄉○
○村○○路三一○號從事金屬手工具製造多年，是守法正當的生產廠商，在製造過程
中從未排放出任何對空氣或水造成污染之物，此有福興鄉福興村村長及第一鄰鄰長所
開具之證明書可證。四、又原告因鑑於國內人力短缺，是有關鍛造部分均已發包予他
人承造，是因根本無鍛造部分，無鍛造部門，即無燃燒之必要，何況原處分機關之稽
查前曾數度前往原告工廠稽查，均未再發現原告有燃燒之情形，矧原處分機關早於八
十六年十月十五日八六彰環二字第二一○四一號函准免原告申請固定污染源操作許可
證。從而其遽於八十七年四月十五日未具任何證據足資證明之情況下為原告不利之科
罰實為違法不當之行政處分。且原處分機關更以八七彰府環二字第二一七五六七號函
不予處罰原告益明原處分係違誤。五、本案實係鄰居構陷，並無實據，蓋附近居民之
居住基地聞係編定為工業用地，所建房屋無法申請到一般住宅之使用執照，乃遷怒與
原告，濫肆陳情，必欲原告他遷而後快。原處分機關昧於事實聽信片面之詞，乃為違
法不當之處分，原告自難心服。又本案所案情繁雜，請指定期日傳喚原告及被告到
庭為言詞辯論，以釐清案情。七、綜上所述，原處分機關所為之處分自屬違背法令，
訴願決定機關亦疏未查明。是懇求鈞院明鑑將原處分及一再訴願決定均撤銷等語。
被告答辯意旨略謂︰一、按空氣污染防制法第十九條第一款規定：「在各級防制區內
，不得有左列行為：一從事燃燒、融化、煉製、研磨、鑄造、輸送或其他操作，致產
生明顯之粒狀污染物，散布於空氣中或他人財物。．．．」本案原告於生產時未具備
有任何防制措施而燃燒重油致產生明顯之粒狀污染物散布於空氣中，造成空氣污染。
經本縣環境保護局派員現場稽查屬實，並拍照片四張存證。爰依前揭法條規定執行告
發處分，依法並無不合。二、原告辯稱：「．．．且原處分機關更以八七彰府環二字
第二一七五六七號函不予處罰原告，益明原處分係違誤。」乙節，經查該函係本案限
期屆滿後衍生之按日連續處罰案件，雖經台灣省政府訴願決定書決定：「．．．原處
分撤銷，由原處分機關另為適法處分。」惟經本府函請行政院環境保護署釋示後，仍
依規定另為適法處分。三、綜上所陳，原告違反事證明確，其所辯顯係飾卸之辭，謹
請維持原處分，將其訴訟駁回，以維法紀等語。
    理  由
按「在各級防制區內，不得有左列行為：一、從事燃燒、融化、煉製、研磨、鑄造、
輸送或其他操作，產生明顯之粒狀污染物，散布於空氣或他人財物。」「違反第十九
條各款情形之一者，處新台幣五千元以上十萬元以下罰鍰；其違反者為工商廠、場，
處新台幣十萬元以上一百萬元以下罰鍰。」空氣污染防制法第十九條第一款及第三十
九條第一項定有明文。本件原告於彰化縣福興鄉○○村○○路○段二八九號設廠，從
事鉗子、木匠、泥工用具及其他手工具熱處理加工，於燃燒重油煉製金屬作業時，無
適當污染防制設備，致產生明顯粒狀污染物，散布於空氣中。經彰化縣環境保護局依
民眾陳情，於八十七年四月十五日十五時二十五分派員前往現場稽查發現，當場拍照
存證予以告發，有空氣污染稽查紀錄工作單及照片四張附卷可稽，被告乃依首揭法條
規定裁處新台幣十萬元罰鍰，並限期於八十七年七月十四日前改善完成。原告不服，
提起訴願、再訴願，遞遭決定駁回。原告起訴主張首揭法條規定之立法原意乃針對有
從事燃燒且產生粒狀污染物之工廠乃有適用；原告工廠位於工業區中，係按政府法令
從事手工具加工，並無違法行為，且係使用中國石油公司所供應之燃料燃燒加熱，不
會超過排放標準；被告未有任何證據即認定原告有違法之情事，自屬不當；又原告已
將鍛造部分，發包予他人承造，並無燃燒之必要；矧被告前曾數度派員前往稽查，均
未再發現有燃燒之情形，早於八十六年十月十五日八六彰環二字第二一○四一號函准
免原告申請固定污染源操作許可證，被告更以八七彰府環二字第二一七五六七號函不
予處罰原告；本案實係鄰居構陷濫肆陳情，原處分自屬違背法令等語。惟查本件係由
彰化縣環境保護局依民眾陳情，派員於前揭時地當場查獲，並拍照存證，且依照片觀
之，可見工人正進行燃燒、煉製行為，產生明顯粒狀污染物（白色煙霧狀），並由非
密閉之鐵皮屋屋頂逸散，違規事實洵堪認定。又依首揭法條規定，凡在空氣污染防制
區內，從事燃燒、融化、煉製、研磨、鑄造、輸送或其他操作，產生明顯之粒狀污染
物，散布於空氣或他人財物者，即與法條規定之構成要件相當，並非僅限於從事燃燒
且產生粒狀污染物之工廠方有適用。原告所稱其非從事燃燒且產生粒狀污染物之工廠
，且係使用中國石油公司供應之燃料，並無違法燃燒之行為，本案實係鄰居構陷濫肆
陳情云云，殊無可採。又本件裁罰之依據為首揭法條之規定，並非依同法第十一條第
一項公私場所固定污染源排放空氣污染物，應符合排放標準，違反該排放標準者，應
依同法第三十六條處罰之規定，二者構成要件不同，故本件並無所謂排放標準之問題
，原告指稱被告認定本件超過排放標準，不知根據何在云云，不無誤會。又查上開八
七彰府環二字第二一七五六七號函係因本案限期屆滿後所衍生之按日連續處罰問題，
雖經台灣省政府訴願決定：「原處分撤銷，由原處分機關另為處分。」惟經被告函請
行政院環境保護署釋示後，仍依規定另為適法之處分，自不能以上開函作為免罰之依
據。綜上所述，被告依首揭法條規定裁處原告新台幣十萬元罰鍰，並限期於八十七年
七月十四日前改善完成之處分，經核並無違誤，一再訴願決定，遞予維持，亦無不合
，原告起訴意旨難謂有理由，應予駁回。又本件事證已明，原告請求言詞辯論，殊無
必要，併予明。
據上論結，本件原告之訴為無理由，爰依行政訴訟法第二十六條後段，判決如主文。
中    華    民    國     八十九      年      一      月       七        日
                    行 政 法 院 第 五 庭
                                審 判 長 評  事      廖  政  雄
                                         評  事      趙  永  康
                                         評  事      沈  水  元
                                         評  事      林  清  祥
                                         評  事      姜  仁  脩
右  正  本  證  明  與  原  本  無  異
                                         法院書記官  葛  雅  慎
中    華    民    國     八十九      年      一      月       七        日


司法院資訊處製作；財團法人民間司法改革基金會備份。
